臺灣高等法院交通事件裁定　　　　　　 94年度交抗字第281號
抗　告　人
即受處分人　甲○○
上列抗告人因違反道路交通管理處罰條例案件，不服臺灣臺北地
方法院，中華民國94年3月31日所為裁定（94年度交聲字第189號
；原處分案號：北市裁二字第裁22—ACV451872號)，提起抗告，
本院裁定如下：
    主  文
抗告駁回。
    理  由
一、按汽車駕駛人拒絕接受酒精濃度測試之檢定者，處新臺幣60
    000元罰鍰，並當場移置保管其車輛及吊銷其駕駛執照，且3
    年內不得考領駕駛執照，道路交通管理處罰條例第35 條第3
    項前段、第67條第2 項分別定有明文。又行為人如有違反道
    路交通管理處罰條例之情形者，應填製舉發違反道路交通管
    理事件通知單，當場舉發者，應將該通知單填記後交付該行
    為人簽名或蓋章收受之，拒絕簽章者，並記明其事由，視為
    已收受，違反道路交通管理事件統一裁罰基準及處理細則（
    下稱處理細則）第11條第1項第1款亦規定甚明。又汽車駕駛
    人，持逾期之駕駛執照駕車者，處六百元（銀元）以上一千
    二百元以下罰鍰，並禁止其駕駛，道路交通管理處罰條例第
    22條第1巷6款亦有明文規定。
二、原裁定略以：異議人即受處分人甲○○駕駛車號M9－0066號
    自用小客車於民國（下同）94年01月07日下午22時45分許，
    在臺北市○○○路165巷13 號前，拒絕接受警員實施酒精濃
    度測試檢定，並持逾期駕駛執照駕車之事實，業經證人即臺
    北市政府警察局松山分局三民派所警員蘇鶴峰到院結證屬實
    ，並據提出當場採證之照片12幀為憑。且異議人之駕駛執照
    有效日期為93年01月01日，有駕照基本資料一紙在卷可稽，
    是異議人持逾期駕駛執照駕車之違規行為，堪予認定。原處
    分機關依道路交通管理處罰條例第35條第3項、第22條第1項
    第6 款之規定裁處受處分人罰鍰61,800元，並吊銷其駕駛執
    照，且三年內不得考領駕駛執照，核均允當。異議人之異議
    為無理由，應予駁回等語。
三、抗告意旨略稱：
（一）依大法官會議解釋釋字第五百三十五號解釋理由中所述「
      ．．．至於因預防將來可能之危害，則應採其他適當方式
      ，諸如：設置警告標誌、隔離活動空間、建立戒備措施及
      加強可能遭受侵害客體之保護等，尚不能逕予檢查、盤查
      ．．．」可得知員警如非在行駛中攔停，其盤查理由不外
      是抗告人可能有開車的意圖，所以要預防危害，原裁定書
      雖然以抗告人將來可能駕駛汽車，而認為對抗告人得加以
      盤查並加以處罰【見原承審法官裁定書之理由五（二）中
      所述】是合法的，但其僅有駕駛的可能，依前述大法官會
      議解釋之意旨員警是不能夠逕予盤查的，但該員警仍逕予
      盤查，並要求出示證件及要求酒測，此乃違反正當法律程
      序，所以員警提供之證物根本不能作為證據，因其未具備
      法定方式或要件所取得的證據，不合於證據能力的合法性
      法則，並無證據能力，依刑事訴訟法第一百五十五條第二
      項之明文規定，法院應不得採為判斷之依據。
（二）大法官會議解釋釋字第五百三十五號解釋理由書中所述「
      惟臨檢實施之手段：檢查、路檢、取締或盤查等不問其名
      稱為何，均屬對人或物之查驗、干預，影響人民行動自由
      、財產權及隱私權等甚鉅。．．．。是執行各種臨檢應恪
      遵法治國家警察執勤之原則，實施臨檢之要件、程序及對
      違法臨檢行為之救濟，均應有法律之明確規範，才符憲法
      保障人民自由權利之意旨。」是故警察的盤查須有法律依
      據並依法行政。故依據警察職務行使法第八條第一項的規
      定，「警察對於發生危害或依客觀合理判斷易生危害之交
      通工具，得予以找停並採行下列措施：一、要求駕駛人或
      乘客出示相關證件或查證其身分。．．．，三、要求駕駛
      人接受酒精濃度測試之檢定。」此為警察可實施酒測的法
      律依據，惟法律所明文規定的構成要件為「攔停」，因此
      車輛需在行駛狀態下才可能攔停，並依客觀合理判斷才可
      要求駕駛人酒精測試，始符合法條之明文規定；但依警員
      證詞異議人的車輛是在停止的狀態，車輛亦是在熄火狀態
      ，抗告人根本未駕駛汽車，殊難想像靜止的車輛如何能依
      法條所明文規定之「攔停」呢？進而如何能依法加以盤查
      ，並要求酒精測試？因此員警要求駕駛人出示相關證件、
      並接受酒精濃度測試之檢定，未依正當法律程序，自屬違
      法，其違法盤查後所拍之照片，已達前述有關證據能力的
      合法性原則，根本不具有證據能力，依刑事訴訟法第一百
      五十五條第二項之明文規定，不得作為法院判斷的依據。
      因此抗告人之拒絕行為是符合憲法保障人權的意旨，是為
      合法之行為，當然不該當於道路交通處罰條例第三十五條
      第三項汽車駕駛人拒絕酒測之規定。至於原承審法官裁定
      書之理由四所述，異議人持逾期駕駛執照駕車之違規行為
      來認定員警有合法盤查的正當性，則是本末倒置的作法，
      若無違法盤查，如何得知持逾期駕駛執照駕車之行為，怎
      可因後知之事實來補正已經違法盤查的正當性？如原承審
      法官裁定書之理由五（二）所言「．．．惟查據此適足以
      證明異議人有隨時啟動引擎而移動汽車之可能．．．而提
      高其肇事率或妨害交通秩序甚至傷害他人之可能，自屬所
      謂酒後駕駛行為．．．」坐在駕駛座未啟動引擎，即非為
      駕駛行為，否則是不是可說「拿著菜刀站在家門口，即有
      殺人的可能，自屬所謂殺人行為」；駕駛行為應是舉動犯
      、非為實害犯（結果犯），警察職務行使法第八條第一項
      的規定中之「．．．攔停．．．」，道路交通管理處罰條
      例第三十五條第一項「汽車駕駛人，駕駛汽車．．．」即
      有明文，是故實難想像裁定書中所言「有駕駛的可能等於
      駕駛行為」，如此解釋實違反法條之明文規定，而不符合
      法條「駕駛汽車」此一構成要件行為之規定，而與大法官
      會議解釋第四百三十二號、第四百二十六號等解釋所揭示
      之法律與命令如涉及限制人民自由權利應符合明確性之原
      則相違，亦不該當於法律處罰之構成要件。
（三）依道路交通管理處罰條例第八十九條之規定：「法院受理
      有關交通案件，準用刑事訴訟法之規定。」，因此刑事訴
      訟法關於證據之規定亦應準用之，因該員警陳述，車輛當
      時是靜止的，且是熄火的，其推論抗告人可能喝酒開車而
      為盤查，其並無看到抗告人駕駛汽車，既是推論，當然有
      許多種可能性，可能抗告人僅是在車上休息，車輛為他人
      所開，亦有可能是當事人想駕車但未駕車的狀況．．．許
      多的可能性存在，無直接證據證明抗告人駕駛車輛的情況
      下，以推論來論斷異議人有開車的事實，實是過於武斷，
      對於人權的保障亦嫌不足，因而於無直接證據僅有間接證
      據推論的情況下，而要求受處分人（即抗告人）提出證明
      自己不應受處分的證據，如此是先推論有罪，再由嫌疑人
      提出證據證明自己無罪的刑事訴訟舊思維再現，有違現代
      人權保障法理。因此應由處分人負提出證明主要事實（駕
      駛車輛）的證據之舉證責任，如處分人無法提出直接證據
      ，即不能據以論斷抗告人應受行政處分。在處分人沒有提
      出直接證據前，抗告人並不該當道路交通管理處罰條例第
      三十五條的規定，該行政處分應是違法。再者於推論過程
      中，間接證據（警員所提證據）只能證明間接事實，間接
      證據不能證明主要事實的存在，間接事實於推論主要事實
      （駕駛車輛）時又有多種可能性，且本案員警所提供之間
      接事實又非如兇刀有嫌疑人的指紋此種間接事實，可達於
      確信的程度而推定主要事實，故主要事實不明時，依罪疑
      惟輕的原則，應為有利受處分人的推論，利益應是歸於受
      處分人（即抗告人），實不應以不利於抗告人的推論而為
      處罰，以維執法者之公信。
（四）再者，原承審法官於裁定書之理由五（一）中所述，抗告
      人所提出之照片非為舉發當時所拍攝，自無從為有利於抗
      告人之認定云云。惟抗告人其車籍資料均有型號及樣式可
      循，所提之照片雖為事後所拍攝，但其僅是用於比對員警
      所提照片，以證明車輛正處於「Ｐ」檔的狀態，手剎車亦
      為拉起的狀態，原裁定以照片非為舉發當時所拍攝，逕認
      其無法作為證據，顯有誤會。
（五）又依刑事訴訟法第一百五十五條第一項但書的規定，證據
      之證明力不得違背經驗法則及論理法則，而原承審法官於
      裁定書之理由四中所述之認定，員警陳稱抗告人自陳剛吃
      完尾牙，開車要回家，抗告人在找車位，希望員警網開一
      面不要處罰云云。然此皆為該員警所誣陷，因無任何證據
      可資證明異議人自承有駕駛汽車之陳述，且依經驗法則來
      看一般人即便有酒後駕車之違規行為，如無當場被看見，
      田怕被科處數萬元之罰鍰並被吊銷駕照，更甚者有可能會
      被科處公共危險之刑罰，依一般常情行為人怎可能會向員
      警自承有駕車之行為，而自陷於可能被處以上述處罰之不
      利處境？且當時既坦承有酒後違規駕駛之事實，怎又會拒
      絕酒測，並拒絕於舉發通知單上簽名（見台北市政府警察
      局松山分局之函件）？而自己招致拒絕酒測之更加嚴重處
      罰？此顯然十分不合情理，而有違刑事訴訟法第一百五十
      五條第一項但書的規定，證據之證明力不得違背經驗法則
      之明文規定。另原承審法官於裁定書之理由五（二）所認
      定之：而異議人復已大量飲酒，為異議人所自陳云云，惟
      抗告人從未陳述有大量飲酒，不知原承審法官是如何得知
      抗告人大量飲酒，是從抗告人所自陳的有喝酒？還是有嘔
      吐物即認為大量飲酒？其證據的認定有可議。另原承審法
      官於裁定書之理由五（三）所認定之：員警指稱引擎蓋是
      熱的云云；惟依據中央氣象局的資料（見原第一份異議補
      充理由狀之證物七），一月七日當天的日平均溫度是攝氏
      十五度左右，且一月八日至十日並有冷氣團，日平均溫度
      大降，一月七日晚上的溫度亦相當的低，加上現代汽車引
      擎隔熱及散熱系統都還不錯，因而依刑事訴訟法前述法條
      ：證據之證明力不得違背經驗法則及論理法則之規定，員
      警所指引擎蓋是熱的之證詞，其可信度顯有可議。另原承
      審法官於裁定書之理由五（五）所認定之：「查該車如因
      輪胎破損而無法駕駛，則異議人如何由翁文華駕駛該車載
      送返家？是異議人所辯，前後矛盾，不足採信」云云。惟
      輪胎破損其氣體消失，通常至完全沒氣是要一段時間的經
      過，那有人會一開始開著完全沒氣輪胎的車於道路上行駛
      ？因為依一般經驗法則，沒氣的輪胎仍行駛的話，有汽車
      駕駛經驗的人都知道如此車子根本會傾斜偏向，根本沒多
      久就可能發生車禍，且到時連裝置輪胎的鋼圈都會因扭曲
      而必須一併換新，損失就會加重好幾倍，因此輪胎顯然是
      在車輛行駛中一點一點的慢慢消氣，如此始合乎一般情理
      ，故由翁文華駕駛該車載送返家是十分合理的，而抗告人
      所陳不可能開車是指抗告人於輪胎已經完全沒氣後是不可
      能再駕駛此一車輛，是裁定書中所述之此一理由，顯然違
      反刑事訴訟法前述法條：證據之證明力不得違背經驗法則
      及論理法則之規定。
（六）綜上所述，依大法官會議解釋及各項法律規定該員警依正
      當法律程序執行公權力，已侵害憲法所的保障人權，且未
      依正當法律程序所取得證據，根本無證據能力，如何能成
      為法院裁定的依據呢？再者，人民的行為不該當於法律構
      成要件時，如何能要求酒測呢？如何能依法律加以處罰呢
      ？加上所為認定事實、證據及推論亦多有不合常理之處，
      故抗告人實不應受此一違法處分。
（七）綜上所陳理由，原承審法官所為之裁定，顯有違誤。為此
      依刑事訴訟法第四百零三條第一項、第四百零六條於抗告
      期間內，提出抗告，狀請鈞院鑒核，將原裁定予以撤銷，
      更為合法之裁定，以符法紀，實乃德便等語。
四、經查抗告人即受處分人甲○○駕駛車號M9－0066號自用小客
    車於民國（下同）94年01月07日下午22時45分許，在臺北市
    ○○○路165巷13 號前，經臺北市政府警察局松山分局三民
    派出所之員警實施交通稽查，發覺車旁有嘔吐物，乃要求抗
    告人為酒精濃度測試檢定，惟遭抗告人拒絕受測，經該所之
    警員以「酒後駕車，駕駛人拒絕酒測」之違規行為，掣臺北
    市政府警察局北市警交大字第ACV451872 號舉發違反道路交
    通管理事件通知單舉發，而抗告人拒絕簽章，警員遂在舉發
    單內載明「拒簽」字樣視為送達等情，業經證人即臺北市政
    府警察局松山分局三民派所警員蘇鶴峰於原審到院結證稱：
    當時伊經過光復北路時，看到一部靜止的車子旁邊有嘔吐物
    ，覺得行跡可疑，伊就過去問車子裡面的人，當時裡面只有
    一個人就是異議人，當時異議人說剛吃完尾牙，開車要回家
    ，異議人在找停車位，請伊網開一面不要處罰。當時因為車
    的鑰匙還在鑰匙孔裡面，排檔在Ｄ檔，引擎還是熱的，所以
    伊判斷異議人是酒後駕車，伊靠近時，車子已經熄火，之後
    伊就請其他員警來進行酒測，但是異議人拒絕，所以伊就開
    單舉發等語（見原審94年3月15日訊問筆錄)，並提出當場採
    證之照片12幀為憑。又抗告人之駕駛執照有效日期為93年01
    月01日，有駕照基本資料一紙在卷可稽，是抗告人持逾期駕
    駛執照駕車之違規行為，亦堪予認定。
五、抗告人雖辯稱伊並未駕車，而係由朋友翁文華送伊回來，到
    現場時發現輪胎有異樣，其朋友去找輪胎行，伊為了怕擋到
    別人，所以就坐在駕駛座等伊朋友回來，當時伊沒有駕駛這
    輛車輛云云。然查經原審諭知抗告人陳報翁文華之地址，抗
    告人竟稱伊不知道翁文華之住址，且翁文華因有禁忌無法到
    庭等語（見原審94年3月29日訊問筆錄)，苟抗告人所言屬實
    ，翁文華其人既係抗告人之友人，當日且願載抗告人返家，
    則該人與抗告人關係匪淺，何以抗告人迄今仍無法指出該人
    之身分住址等資料以供調查？是抗告人上開辯解，是否實在
    ，已有可疑。又依警員採證照片顯示，抗告人當時確實坐在
    駕駛座上，其駕駛座、車門旁均有嘔吐物，汽車鑰匙仍插在
    鑰匙孔裡，排檔在Ｄ檔，手煞車放下、並未拉起，若確實有
    「翁文華」其人，駕車送抗告人回家並停車離開去找輪胎行
    ，則衡諸一般社會常情，駕駛人停車並離開車輛時，縱使車
    內有人等候，亦均會將排檔推至Ｐ檔，且將手煞車拉起，豈
    有任令排檔在Ｄ檔，手煞車放下之狀態即行離去？抗告人於
    原審雖又提出照片主張當時排檔推至Ｐ檔，且將手煞車拉起
    ，惟查抗告人並未證明該等照片係於遭舉發當時所拍攝，自
    無從為有利於抗告人之認定。
六、抗告人另辯稱伊為了怕擋到別人，所以就坐在駕駛座等朋友
    回來，且當時天氣寒冷，汽車引擎蓋不可能是熱的，警察證
    言不可採等語。惟查抗告人既已坐上駕駛座，且已將車匙插
    入鑰匙孔裡，即處於車輛隨時可啟動引擎而移動汽車之狀態
    ，而抗告人自承當時伊已喝醉（見原審第二十四頁訊問筆錄
    ），既已大量飲酒，則其即有因其酒後精神知覺之專注能力
    下降，而提高其肇事率或妨害交通秩序甚至傷害他人之可能
    ，自屬所謂酒後駕駛行為，而應予以規範處罰，抗告人所辯
    騎當時並未駕車云云，尚不足採。又警員取締當時抗告人汽
    車引擎蓋係熱的狀態，業經證人即警員蘇鶴峰於原審到庭證
    實，證人與抗告人宿無怨尤，自無誣陷抗告人之理，是抗告
    人空言當時天氣寒冷，汽車引擎蓋不可能是熱的等推測之詞
    ，指摘警察證言不實云云，亦難採信。
七、抗告人另稱：舉發違規通知單所載違規地址錯誤，蓋光復北
    路165巷並無13 號。又當時汽車輪胎已破損，無法駕駛云云
    。惟查本件舉發當時為94年01月07日下午22時45分，天色昏
    暗，舉發員警確有可能因視線不清而誤載門牌號碼，故門牌
    號碼縱屬有誤，但違規定點則確定為「光復北路165 巷」無
    誤，抗告人亦不否認，並有現場採證照片附卷可稽，足以清
    晰顯示抗告人及其車輛所在位置，因此該項誤載並不影響違
    規地點之認定。又抗告人所駕駛之車輛如果因輪胎破損而無
    法駕駛，則抗告人如何由翁文華駕駛該車載送返家？是抗告
    所辯亦前後矛盾，均不足採信。
八、綜上所述；本件抗告人違規事實明確，原處分機關依道路交
    通管理處罰條例第35條第3項、第22條第1項第6 款之規定裁
    處受處分人罰鍰61,800元，並吊銷其駕駛執照，且三年內不
    得考領駕駛執照，核均允當。原裁定駁回聲明異議，並無不
    妥之處，抗告人猶執陳詞提起抗告，其抗告無理由，應予駁
    回。
九、據上論結，應依道路交通案件處理辦法第26條，刑事訴訟法
    第412條，裁定如主文。
中　　華　　民　　國　　94　　年　　5　 　月　　24　　日
                  交通法庭    審判長法　官  陳正雄
　　　　　　　　　　　　　　　    　法  官  許宗和
　　　　　　　　　　　　　　　　    法  官  許錦印
以上正本證明與原本無異。
不得再抗告。
                                    書記官  楊妙恩
中　　華　　民　　國　　94　　年　　5 　　月　　25　　日
